【裁判字號】    90,上易,1491
【裁判日期】    901214
【裁判案由】    詐欺
【裁判全文】
臺灣高等法院高雄分院刑事判決                    九十年度上易字第一四九一號
    上  訴  人  台灣高雄地方法院檢察署檢察官
    被      告  謝肇甲
右上訴人因被告詐欺案件，不服臺灣高雄地方法院八十九年度易字第四六一五號中華
民國九十年六月二十九日第一審判決（起訴案號：臺灣高雄地方法院檢察署八十九年
度偵字第四二五八號、八十九年度偵緝字第一八六號），提起上訴，本院判決如左：
    主  文
上訴駁回。
    理  由
一、公訴意旨略以：被告謝肇甲與謝惠珠、謝李綿（二人均另為不起訴處分確定）分
    別係姊弟及母子關係，被告謝肇甲因欲以買入不動產後再賣出以賺取差價之方式
    牟利，乃於民國八十七年五月初，向告訴人乙○○表示願購買乙○○所有之如附
    表所示之不動產，買受人分別為被告謝肇甲及謝惠珠、謝李綿，而雙方約定之買
    賣價金分別為新台幣（下同）四百八十萬元、四百八十萬元及三百九十萬元，總
    價金共計一千三百五十萬元，並約定被告謝肇甲須先給付頭期款二百萬元，待過
    戶完成後再給付尾款。惟買賣過程均由被告謝肇甲出面與乙○○接洽，謝惠珠與
    謝李綿僅為名義上之買受人。被告謝肇甲給付二百萬元後，雙方即委由林家如代
    書辦理過戶事宜，而於八十七年五月八日，將如附表所示之不動產分別辦理移轉
    登記過戶予被告謝肇甲與謝惠珠、謝李綿名下。惟被告謝肇甲於乙○○依約將所
    有權移轉登記予其與謝惠珠及謝李綿後，卻因其客戶積欠其貨款未還，致週轉不
    靈而未能清償尾款。乙○○見被告謝肇甲未依約給付尾款，即扣留該房地之所有
    權狀以作為擔保。而被告謝肇甲則因財務狀況日益惡化，需款週轉，竟意圖為自
    己不法之利益，向乙○○詐稱欲以該房地辦理抵押貸款，並詐允待貸得款項後，
    立即以該筆款項償還所積欠之尾款。乙○○信以為真，乃囑其子（黃宏裕）將該
    房地之所有權狀交付予謝肇甲，以便其辦理抵押貸款。惟被告謝肇甲於如附表所
    示之時間，辦妥抵押權設立登記並向各該債權人貸得款項後，卻未依約將該筆款
    項交付乙○○以給付尾款，而將之挪作他用。乙○○見被告謝肇甲未依以貸款給
    付尾款，復向被告謝肇甲要求給付，被告謝肇甲乃簽發支票數紙以抵償之。乙○
    ○則於第二張支票屆期提示竟遭退票後，查覺被告謝肇甲並未依約給付尾款時，
    始知受騙。因認被告謝肇甲涉犯刑法第三百三十九條第二項（起訴書誤引為刑法
    第三百三十五條第二項）之詐欺得利罪嫌。
二、按犯罪事實應依證據認定之，無證據不得推定其犯罪事實，不能證甲被告犯罪者
    ，應諭知無罪之判決，刑事訴訟法第一百五十四條、第三百零一條定有甲文。又
    刑法第三百三十九條第一項之詐欺罪，必須行為人自始基於不法所有之意圖，以
    客觀上足以使人陷於錯誤之手段，欺矇被害人使之交付財物，始足當之，若所使
    用之手段在客觀上不能認為詐術，亦不足以使人陷於錯誤，依最高法院四十六年
    台上字第二六０號判例意旨，自不得以詐欺罪相繩。又債務人未依約定之債務本
    旨履行，其原因多端，非必皆出於自始無意給付之財產犯罪一途，雖有債務不履
    行之事實，然若衡量債權人交付之財物與債務人已經履行之內容，尚未有顯著不
    相當之處時，倘無其他積極證據足資證甲，自不能僅以部分債務未能依債之本旨
    履行，遽而推論債務人有詐欺之犯行。
三、本件公訴意旨認為被告謝肇甲涉有詐欺得利犯行，無非以被告供承確向告訴人乙
    ○○購買如附表所示之房地，向告訴人取得所有權狀辦妥抵押貸款後，並未依約
    將該款項交付予告訴人，業經告訴人乙○○之指訴綦詳，並有土地及建物登記謄
    本、支票影本及不動產買賣契約書影本等可證，為其論據。
四、訊據被告謝肇甲固坦承確有於右揭時間向告訴人乙○○購買如附表所示之房地，
    約定買賣價金分別為四百八十萬元、四百八十萬元及三百九十萬元，總價金共計
    一千三百五十萬元，而於辦妥抵押貸款，取得如附表所示之貸款款項後，僅給付
    告訴人二百多萬元，並未依約將該款項交付予告訴人，以為清償價款之事實不諱
    ，惟堅決否認有何上開犯行，辯稱：伊前於八十七年二月間向告訴人購買過二棟
    房子，價金均為四百八十萬元，共計九百六十萬元，均已依約於同年三月間清償
    價金交易完畢，而伊向告訴人購買房地之交易方式，係約定為由告訴人先將買賣
    之房地辦理所有權移轉登記予伊所指定之人，後由伊持該房地辦理貸款，再將交
    易款項給付予告訴人，而本件及於八十七年二月間買賣之二間房屋，均以上開交
    易方式為之；又本件伊於以謝李綿名義購得之房屋向富邦銀行貸得款項後，有給
    付予告訴人二百多萬元，事後並以伊及謝惠珠名義購得之房屋向周肅娟貸得款項
    ，但因伊所經營之鋼鐵公司遭他人倒帳，致週轉不靈，始將如附表所示之貸款，
    以為週轉之用，但伊並無詐欺之犯意等語。
五、經查：
    (一)、被告謝肇甲於八十七年五月間，經介紹人林家如仲介向告訴人乙○○購買
          如附表所示之房地三棟，買賣價金分別為四百八十萬元、四百八十萬元及
          三百九十萬元，總價金共計一千三百五十萬元，約定先行移轉所有權登記
          ，俟辦妥抵押貸款，以貸款後給付買賣價金，並於八十七年五月二十二日
          將附表所示房地分別移轉登記於被告及謝惠珠、謝李綿名下。嗣被告於八
          十七年九月二十八日以附表編號三房地，向富邦商業銀行抵押貸款後，簽
          發支票七張面額共三百九十萬元支付該棟房地買賣價金，至於附表編號一
          、二房地因一時無行庫願貸款，告訴人乃先將附表編號一、二房地所有權
          狀交付被告自行辦理抵押貸款，被告同時交付發票人巨麒實業股份有限公
          司之世華商業銀行苓雅分行面額各八十萬元支票十二張，共九百六十萬元
          ，作為支付附表編號一、二房地之價金。嗣被告以附表編號一、二房地向
          周肅娟抵押借款，惟被告交付附表編號三房地價金三百九十萬元之支票，
          僅其中三張（八十七年十月十三日五十萬元、十月二十三日六十萬元、十
          一月十三日五十萬元）共一百六十萬元支票兌現，其餘四張支票自八十八
          年一月十日起陸續退票，共二百三十萬元均未獲支付。另交付附表編號一
          、二房地之價金共九百六十萬元，亦僅於八十七年十一月十日兌現其中一
          張面額八十萬元，其餘自同年十一月二十五日起陸續退票，雖部分退票後
          換票，屆期仍遭退票之事實，亦經被告於偵查中、原審及本院時供承不諱
          ，核與告訴人乙○○於指訴情節相符，並經證人黃宏裕及代書林家如與附
          表編號一、二號之抵押權人周肅娟於偵查及本院審時證述屬實，復有附表
          所示房地之土地及建物登記謄本、不動產買賣契約書各乙份、支票及退票
          理由單影本與支票甲細表附卷可稽。
    (二)、又本件不動產交易方式，係雙方約定為由告訴人先將買賣之房地辦理所有
          權移轉登記予被告所指定之人，但所有權狀置放在王坤堯代書處，須經雙
          方同意始可拿取上開權狀，俟辦妥抵押貸款，以貸款後給付買賣價金。嗣
          被告經告訴人同意，由告訴人之子黃宏裕將附表房地之所有權狀交付被告
辦理貸款，此據告訴人乙○○與證人黃宏裕於偵查中陳甲在卷（見八十九
          年度偵字第四二五八號卷第一００頁反面），而被告以附表編號三房地向
          富邦商業銀行抵押貸款後，亦簽發支票七張面額共三百九十萬元支付該棟
          房地買賣價金，其中三張共一百六十萬元兌現；另告訴人交付附表編號一
          、二房地所有權狀，被告簽發支票面額八十萬元支票十二張支付，亦於八
          十七年十一月十日兌現其中一張面額八十萬元，依上所述，告訴人並無所
          謂扣留如附表所示房地之權狀，以作為擔保，而是告訴人依約定之交易方
          式，先將系爭買賣之房地辦理所有權移轉登記予被告所指定之人，並同意
          依約向王坤堯代書拿取如附表所示房地之權狀，交付被告持之辦理貸款；
          被告向告訴人取得所有權狀，辦妥抵押貸款後，並簽發支票支付價金，並
          未施用任何詐術以使告訴人陷於錯誤，且有部分支票共二百四十萬元兌現
          ，倘被告有意圖為自己不法利益，向告訴人詐取不動產所有權狀，自無取
          得上開房地所有權狀，辦理抵押貸款後，乃支付告訴人二百四十萬元之理
          ，是被告所辯因週轉不靈其餘支票才未兌現，堪以採信。
    (三)、又附表編號一、二房地辦理所有權移轉登記後，因無法貸得款項，被告表
          示願將該二棟房地過戶返還告訴人，但為告訴人所拒，經協商結果，告訴
          人將附表編號一、二房地所有權狀交付被告辦理抵押貸款，被告交付發票
          人巨麒實業股份有限公司之世華商業銀行苓雅分行面額各八十萬元支票十
          二張，共九百六十萬元，作為支付附表編號一、二房地之價金等情，亦經
          告訴人於偵查中指稱：「林家如之前有告訴我謝肇甲、謝惠珠的房子（即
          附表編號一、二）要過戶給我．．．」（八十八年度偵字第二七六九二號
          卷第一五八頁）、「．．後被告告訴我，他找不到銀行貸款，因他信用已
          不太，欲將被告及謝惠珠名義之二間過戶還給我．．．」等語甲確（見原
          審卷第九０頁），並經證人林家如於偵查中及本院證稱：「於八十七年十
          一月間被告、乙○○與我在被告苓雅住處，被告表示要把剩餘二棟房屋返
          還乙○○，乙○○不願意，而要求被告簽發支票分期付款。」等語無訛（
          見本院九十年十一月二十六日訊問筆錄）。被告於取得附表編號一、二房
          地所有權後，尚表示欲將該不動產過戶返還告訴人，由此益徵被告於向告
          訴人買賣房地之際，並無詐欺之犯意，亦未施以任何詐術，而告訴人在被
          告無法貸得款項，要將附表編號一、二房地過戶返還告訴人，為告訴人所
          拒，而願交付所有權狀交被告繼續辦理貸款，係基於雙方協商結果，並非
          陷於錯誤而交付，自難僅憑事後被告部分支票未能兌現乙情，倒果為因，
          遽以認定被告有詐欺之犯行。
    (四)、在本件買賣糾紛之前，被告曾於八十七年二月間，向告訴人購得二間房屋
          ，價金均為四百八十萬元，共計九百六十萬元，上開二間房屋之價款均已
          於八十七年三月間清償完畢，並無糾紛乙節，業據告訴人於偵查及本院審
          理時證述在卷，而被告係於買賣不動產後，因案人黃義文、黃裕光、林碇
          洲等倒債二千一百餘萬元，致週轉不靈，始無法依約給付本件之價款等情
          ，亦經被告提出台灣高雄地方法院檢察署檢察官八十七年度偵字第二七九
          六五號不起訴處分書及八十七年度偵字第二三五０六號起訴書各乙份在卷
          足參。益見被告當時確有與告訴人買賣交易之真意，僅是嗣後鋼鐵業不景
          氣，經營不善，加以他人倒債，致無力支付買賣價金。並非被告於買賣如
          附表所示不動產之初，或向告訴人取得所有權狀之時，有為自己不法所有
          或利益之詐欺意圖，復未對於告訴人施用詐術，致其陷於錯誤之行為，自
          與刑法詐欺取財罪構成要件有間，不得遽以該罪責相繩。
四、綜上所述，被告既無為自己不法所有或利益之意圖，亦未施用任何詐術以使告訴
    人陷於錯誤，而係告訴人依約同意交付附表所示之房地所有權狀，雖其事後有部
    分支付價款之支票未能兌現，然此核屬債務不履行之民事糾紛，應循民事途徑解
    決，揆諸首揭說甲，自與刑法詐欺得利罪構成要件有間，不得遽以該罪責相繩。
    此外，復查無其他積極證據足資證甲被告有何公訴人所指之犯行，因此原審以不
    能證甲被告犯罪而諭知無罪之判決，核無不合，檢察官上訴意旨，仍執前詞，非
    有理由，應予駁回。
據上論結，應依刑事訴訟法第三百六十八條，判決如主文。
本案經檢察官邱榮藏到庭執行職務。
中      華      民      國    九十      年    十二    月    十  四      日
                              臺灣高等法院高雄分院刑事第三庭
                                  審判長法官周賢銳
                                        法官  謝宏宗
                                        法官  陳中和
右正本證甲與原本無異。
如不服本判決，應於判決送達後十日內向本院提出上訴狀，其未述理由者並應於提
出上訴狀後十日內向本院補提理由書（應附繕本)。
                                      書記官  陳靖華
中    華    民    國      九十      年      十二      月     十  八     日
附表：
┌──┬───┬──────┬─────┬───┬────┬────┐
│編號│買受登│   地  號   │  建 號   │債權人│抵押權登│設定金額│
│    │記人  │            │          │      │記時間  │        │
├──┼───┼──────┼─────┼───┼────┼────┤
│一  │謝肇甲│高雄縣旗山鎮│建號六五０│周肅娟│八十七年│最高限額│
│    │      │圓潭子段五六│高雄縣旗山│      │十一月二│三百萬元│
│    │      │一之二七地號│鎮○○路三│      │十五日  │        │
│    │      │            │段二一六號│      │        │        │
├──┼───┼──────┼─────┼───┼────┼────┤
│二  │謝惠珠│高雄縣旗山鎮│建號六五四│周肅娟│同右    │最高限額│
│    │      │圓潭子段五六│高雄縣旗山│      │        │三百萬元│
│    │      │一之十四地號│鎮○○路三│      │        │        │
│    │      │            │段二二０之│      │        │        │
│    │      │            │一號      │      │        │        │
├──┼───┼──────┼─────┼───┼────┼────┤
│三  │謝李綿│高雄縣旗山鎮│建號六六０│富邦商│八十七年│最高限額│
│    │      │圓潭子段五六│高雄縣旗山│業銀行│九月二十│六百萬元│
│    │      │一之六地號  │鎮○○路三│      │八日    │        │
│    │      │            │段二一八巷│      │        │        │
│    │      │            │九號      │      │        │        │
└──┴───┴──────┴─────┴───┴────┴────┘
                                                                        Ｆ


司法院資訊處製作；財團法人民間司法改革基金會備份。
